臺灣高等法院高雄分院民事判決　　　　　 99年度上字第253號
上　訴　人　周家誠
　　　　　　周家齊
　　　　　　周家琴
兼上三人　　周家蓮
訴訟代理人
上四人共同　單文程律師
訴訟代理人
被上訴人　　陳證傑（原名陳右盛）
上列當事人間損害賠償事件，上訴人對於中華民國99年8 月4 日
臺灣高雄地方法院99年度交附字第58號第一審判決提起上訴，經
本院刑事庭99年度交附民上字第7 號裁定移送，本院於100 年3
月30日言詞辯論終結，判決如下：
    主  文
原判決關於駁回上訴人後開第二項之訴及該部分假執行之聲請，
並訴訟費用之裁判均廢棄。
被上訴人應給付上訴人周家誠、周家齊及周家琴各新台幣壹拾肆
萬陸仟伍佰元，給付周家蓮新台幣肆拾陸萬參仟壹佰壹拾肆元，
及均自民國九十九年五月二十五日起至清償日止，按週年利率百
分之五計算之利息。
其餘上訴駁回。
第一、二審訴訟費用由被上訴人負擔十分之七，餘由上訴人負擔
十分之三。
本判決所命給付，上訴人周家誠、周家齊及周家琴各以新台幣伍
萬元，周家蓮以新台幣壹拾陸萬元供擔保後，就各該部分得假執
行，但被上訴人如各以新台幣壹拾肆萬陸仟伍佰元分別為上訴人
周家誠、周家齊及周家琴供擔保，以新台幣肆拾陸萬參仟壹佰壹
拾肆元為上訴人周家蓮供擔保後，就各該部分得免為假執行。
    事 實 及 理 由
一、上訴人主張：被上訴人於民國97年11月4 日上午7 時35分許
    ，騎乘車號PFX-721 號重型機車，沿高雄市前鎮區○○○路
    機車道由南往北方向行駛，接近時代大道交叉口時，原應注
    意行駛時應注意車前狀況及保持安全間隔，並隨時採取必要
    之安全措施，竟疏於注意而未與同向行駛在其右前方之上訴
    人先母周許秀英所騎乘之腳踏車保持安全間隔，適周許秀英
    下車前輪偏左時，被上訴人閃避不及，致撞擊周許秀英人車
    倒地，周許秀英因此受有頭部外傷併顱骨骨折及雙側腦內出
    血等傷害，經送醫急救後，不治死亡。伊等為周許秀英之子
    女，經扣除已領之強制責任險150 萬元後，依侵權行為法律
    關係提起本訴，請求被上訴人賠償周家蓮為周許秀英支付之
    醫藥費新台幣（下同）3,306 元，殯葬費44萬9,000 元，及
    非財產上損害每人37萬元。聲明：(一)被上訴人應給付周家誠
    、周家齊、周家琴各37萬元、周家蓮82萬2,306 元，及均自
    99年5 月25日起至清償日止，加計法定遲延利息；(二)願供擔
    保，請准宣告假執行。原審駁回上訴人全部請求，上訴人提
    起上訴，求予廢棄原判決，改判准如上開請求。
二、被上訴人則以：伊對應負過失責任及醫藥費、殯葬費之金額
    均不爭執，但上訴人請求之精神慰撫金過高，無力負擔等語
    置辯。並聲明：上訴駁回；如受不利判決，願供擔保請准宣
    告免為假執行。
三、兩造不爭執之事項：
  (一)被上訴人於前揭時地騎乘重型機車與同向行駛在其右前方之
    周許秀英所騎乘之腳踏車發生碰撞，周許秀英因而人車倒地
    ，致受有頭部外傷併顱骨骨折及雙側腦內出血等傷害，不治
    死亡。
  (二)被上訴人因上開事故，經本院刑事庭99年度交上易字第104
    號判決過失致人於死，處有期徒刑伍月，如易科罰金以新壹
    仟元折算壹日確定。
  (三)上訴人為周許秀英之子女，已領取汽車第三人強制責任險理
    賠金150 萬元，平均每人受領37萬5,000 元。周家蓮另為周
    許秀英支出醫藥費3,306 元及殯葬費44萬9,000 元，合計45
    萬2,306 元。
四、兩造爭執之事項：上訴人得請求被上訴人賠償之金額，應以
    若干為適當？
五、本院判斷：
  (一)上訴人主張被上訴人因超速行駛及超車未保持安全間隔，過
    失肇事致周許秀英死亡之事實，為被上訴人所不爭，並有前
    揭刑事影卷暨判決可稽。是被上訴人應負侵權行為損害賠償
    責任，堪以認定。
  (二)又周許秀英為25年10月2 日出生，於97年11月6 日發生車禍
    時約72歲，據上訴人周家誠於刑事偵查時陳稱：周許秀英身
    高只有150 公分，其騎乘之腳踏車係一般身高人所騎的，因
    此周許秀英到十字路口遇到黃燈或紅燈，要停車時，必須用
    跳的方式才能下車，這時其腳踏車之車頭勢必會往兩側晃動
    等語（刑事偵卷二第8 頁）。查周許秀英所騎乘之腳踏車除
    前方車藍載有物品外，後方尚加裝塑膠圓藍裝載大包小包貨
    物，案發後散落一地，有照片可稽（警卷），依事故現場照
    片及圖示，周許秀英之腳踏車倒地處係在中華路慢車道上之
    機慢車停車格前方約1.2 公尺處與機車倒地滑行後停倒處相
    隔近約10公尺。又被上訴人於刑事庭供陳：倒地時之行車方
    向是綠燈（刑事一審卷第66頁反面）。是周許秀英當時騎乘
    腳踏車應無停車原因，且腳踏車倒地處路口尚有近10公尺遠
    ，與快車道相隔有相當寬度之安全島，其住處為中華五路正
    群國宅，毫無理由會在肇事地點突為左轉等情以觀，益徵案
    發時，周許秀英騎乘之腳踏車確有因重心不穩晃動而偏向左
    側，而自周許秀英左後方行駛之被上訴人於目擊到周許秀英
    之腳踏車偏左晃動時，未即時拉大與其間隔，採取安全措施
    ，隨時為煞停之準備，致兩車碰撞，人車倒地。據上堪認被
    上訴人騎機車於超車時，未注意車前狀況保持安全間隔，適
    身材嬌小僅150 公分左右且年逾七旬之周許秀英騎乘一般人
    身高所使用之腳踏車，因高度較高，及裝載過多貨物，導致
    重心不穩，車身向左偏斜時，適逢被上訴人之機車快速自後
    逼近，不及閃避致兩車碰撞，人車倒地。是周許秀英騎乘腳
    踏車，應注意慢車應在劃設慢車道上靠右順序行駛，在未劃
    設慢車道之道路應靠右側路邊行駛；行駛至交叉路口時，其
    行進或轉彎，應依標誌、標線或號誌之規定行駛，行駛時不
    得爭先爭道、並行競駛或以其他危險方式駕駛（道路交通安
    全規則第124 條第2 項、第125 條、第126 條第1 項規定參
    照），其疏未注意，因未騎乘適當高度之腳踏車，復於車前
    車後裝載過多貨物，致重心不穩，車身向左偏斜，其就車禍
    之發生亦有過失甚明。本院審酌被上訴人行經肇事路段因超
    速，未及注意車前狀況保持安全間隔，採取閃避之安全措施
    等過失行為應為肇事主因，周許秀英違反慢車靠右行駛及裝
    載過多貨物，介入被上訴人行用中之路線應為肇事次因，依
    其等就事故發生之原因力，認被上訴人應負70% 之過失責任
    ，周許秀英則為30% 過失責任。
  (三)至國立交通大學行車事故鑑定意見書雖認周許秀英騎行腳踏
    車應無肇事因素云云（偵查卷第34頁）。然該鑑定意見未及
    審酌周許秀英之身高與該腳踏車之高度，其騎乘腳踏車之上
    揭習慣，及案發當時腳踏車前後負重狀況等情事，故所揭結
    論不足採為有利周許秀英之認定。
  (四)上訴人得請求之賠償之金額應以若干金額為適當？
  1.按不法侵害他人致死者，對於支出醫療或殯葬費之人，應負
    損害賠償責任，民法第192 條第1 項定有明文。查，周家蓮
    為周許秀英支付醫藥費3,306 元及殯葬費44萬9,000 元，合
    計45萬2,306 元，為被上訴人所不爭，並有單據附卷可稽，
    於法有據，應予准許。
  2.次按不法侵害他人致死者，被害人之父、母、子、女及配偶
    ，雖非財產上之損害，亦得請求賠償相當之金額，民法第19
    4 條定有明文。又非財產上損害之慰撫金數額，究竟若干為
    適當，應斟酌兩造身分、地位及經濟狀況，俾為審判之依據
    。上訴人均為周許秀英之子女，其等各請求精神慰撫金74萬
    5,000 元，被上訴人則抗辯請求金額過高，無力負擔。經查
    ，周許秀英為25年10月2 日出生，於97年11月6 日因車禍死
    亡時約72歲，周家誠為警察學校畢業，現任海岸巡防隊員，
    有薪資所得及汽車；周家齊為留美碩士，任職科技業經理，
    有薪資、利息所得及汽車等；周家琴高職畢業，為服裝設計
    師，有汽車及投資；周家蓮為高商畢業，擔任志工，有利息
    、股利所得及汽車、投資等；周許秀英因本件交通事故意外
    驟逝，其等頓失至親，喪母之慟，精神痛苦不言而喻。被上
    訴人則為專科畢業，現任科技公司技術員，月入約3 萬元，
    名下無財產等情，業據兩造陳明在卷，並有稅務電子閘門財
    產所得調件明細表可稽。本院審酌前揭兩造身份、地位、學
    經歷、上訴人喪母之痛等一切情狀，認上訴人各請求精神慰
    撫金74萬5,000 元，核屬適當，應予准許。被上訴人抗辯過
    高，殊無可採。
  (五)按損害之發生或擴大，被害人與有過失者，法院得減輕賠償
    金額或免除之，民法第217 條第1 項定有明文。此項規定之
    目的，在謀求加害人與被害人間之公平，故在裁判上法院得
    以職權減輕或免除之。承上所述，周許秀英就本件車禍與有
    過失，並應負30% 之原因力，上訴人為其繼承人，自應承受
    上開與有過失責任比例，爰減輕被上訴人30% 之賠償責任，
    依此計算，周家蓮請求賠償83萬8,114 元【計算式：1,197,
    306 元（醫藥費3,306 元+ 殯葬費449,000 元+ 精神慰撫金
    745,000 元）x0.7=838,114元，元以下四捨五入】，周家誠
    、周家齊及周家琴各得請求被上訴人賠償52萬1,500 元（計
    算式：745,000 元×0.7=521,500 元）。惟按保險人依強制
    汽車責任保險法規定所為之保險給付，視為被保險人損害賠
    償金額之一部分，被保險人受賠償請求時，得扣除之，強制
    汽車責任保險法第32條著有規定。上訴人因本件車禍已領得
    汽車強制責任保險金死亡給付150 萬元，平均每人受領37萬
    5,000 元。依上開說明，應予以扣除。綜上，上訴人周家蓮
    、周家誠、周家齊及周家琴各得請求賠償之金額依序為46萬
    3,114 元（計算式：838,114 元-375,000元=463,114元）、
    14萬6,500 元、14萬6,500 元、14萬6,500 元（計算式：52
    1,500 元-375,000元=146,500元）。
六、綜上所述，被上訴人應就過失肇事致周許秀英死亡之事實負
    70% 過失責任。從而，上訴人依侵權行為之規定，請求被上
    訴人應賠償周家誠、周家齊、周家琴各14萬6,500 元，周家
    蓮46萬3,114 元，及均自99年5 月25日起至清償日止，加計
    法定遲延利息，為有理由，應予准許。逾此範圍，不應准許
    。原審駁回上訴人全部請求，上訴意旨指摘原判決不當求予
    廢棄改判，上開應准許部分，尚有未洽，應廢棄改判如主文
    第二項所示，就上訴人請求無理由部分，原判決理由雖有不
    同，結果尚無不合，應予駁回上訴。並依兩造聲請各命供擔
    保後准、免為假執行之宣告。兩造其餘攻擊防禦，核與判斷
    之結果不生影響，爰不予一一論述，併此敘明。
七、據上論結，本件上訴為一部有理由，一部無理由，依民事訴
    訟法第449 條第2 項、第450 條、第79條、第390 條第2 項
    、第392 條，判決如主文。
中    華    民    國  100     年    4     月    20    日
                            民事第六庭
                                審判長法官  許明進
                                法      官  李炫德
                                法      官  蘇姿月
以上正本證明與原本無異。
本件不得上訴。
中    華    民    國  100     年    4     月    20    日
                                書  記  官  鄭翠芬